最高法院刑事判決　　　　　　九十四年度台上字第三０一一號
　　上　訴　人　甲○○
　　　　　　　　　　　　57號.
　　　　　　　　　　　　（另案在台灣雲林第二監獄執行中）
上列上訴人因違反毒品危害防制條例案件，不服台灣高等法院台
南分院中華民國九十四年四月六日第二審更審判決（九十三年度
上更(一)字第五八九號，起訴案號：台灣雲林地方法院檢察署九十
二年度偵字第一三八一號），提起上訴，本院判決如下：
    主  文
原判決撤銷，發回台灣高等法院台南分院。
    理　由
本件原判決認定上訴人甲○○於民國九十二年三月十八日凌晨三
、四時許，在雲林縣虎尾鎮○○路萬客來遊藝場前，向綽號「阿
宏」者以新台幣（下同）三萬五千元之價格，購買第一級毒品海
洛因十五包、第二級毒品甲基安非他命一大包、三小包及塑膠分
裝袋一包後，嗣因收入不豐，無法支付施用毒品費用，乃起意販
售，欲將之脫售營利，基於販賣第一、二級毒品意圖，將之藏放
於身上，伺機販賣予欲施用毒品者。經警於九十二年三月二十日
中午十二時三十分許，在雲林縣虎尾鎮○○里○○路五十七號其
住處搜索時，自其身上查獲上開毒品及分裝袋，並扣得第一級毒
品海洛因十五包（合計淨重三點四公克，包裝重三點六四公克）
、甲基安非他命一大包、三小包（合計淨重一七點三公克，包裝
重二點五七公克）及塑膠分裝袋一包（十個）等情。因而撤銷第
一審關於諭知上訴人無罪部分之判決，改判論處上訴人意圖販賣
而持有第一級毒品（累犯）罪刑，固非無見。
惟查：(一)、有罪判決書之事實一欄，為判斷其適用法令當否之準
據，法院應將依職權認定與論罪科刑有關之事實，翔實記載，然
後於理由內逐一說明其憑以認定之證據，並使事實認定與理由說
明，互相適合，方為合法。倘事實認定與理由說明，不相一致，
或事實與理由欄內之記載，前後齟齬，按諸刑事訴訟法第三百七
十九條第十四款後段規定，均屬判決理由矛盾之當然違背法令。
原判決事實欄記載：上訴人於前揭時地，向綽號「阿宏」者以三
萬五千元之價格，購買第一級毒品海洛因十五包、第二級毒品甲
基安非他命一大包、三小包及塑膠分裝袋一包（原判決第二頁第
三至七行）等情，是否認定上訴人向綽號「阿宏」者所購入者，
係已完成分裝之海洛因十五包及安非他命一大包、三小包？乃原
判決理由欄說明上訴人有意圖販賣而持有第一級毒品犯行，復以
參酌上訴人為警在其身上查獲之扣案物，其中有十三包海洛因均
重（毛重）０點四公克，明顯係上訴人分裝完竣海洛因欲伺機出
售（原判決理由欄二、(五)、(3)）等情，為其主要論據之一，是否
論斷上訴人向綽號「阿宏」者所購入者，係未分裝之海洛因及安
非他命，上訴人嗣意圖販賣而自行予以等量分裝？其事實欄之記
載與理由欄之說明不盡一致，已有未合。又上情與本件事實如何
及如何為法律之適用攸關，自應詳予調查釐清論述說明，原審對
上情未詳予調查釐清論述說明，逕以之為不利上訴人論斷之依據
，亦有未洽。(二)、依法應於審判期日調查之證據雖已調查，而其
內容未明瞭者，即與未經調查無異，如遽行判決，仍屬應於審判
期日調查之證據而未予調查，尚不得遽對被告為有利或不利之認
定。原判決理由欄或說明：上訴人每月收入二萬餘元，卻一次購
入須花費一個半月之薪資，屯積二個月之施用毒品量，顯不合社
會常情（原判決第八頁第十二至十三行）；或又說明：……設若
無利可圖，衡情一般持有毒品之人當無輕易將所持有之毒品轉讓
他人，而甘冒於再次向他人購買時有遭查獲法辦之危險之理（原
判決第十頁第六至八行）等情，是否論斷上訴人係基於營利之意
思而販入前揭毒品，且上訴人並已將毒品販賣予他人？苟上訴人
係基於營利之意思而販入前揭毒品，且上訴人並已將毒品販賣予
他人，是否即應論以販賣第一、二級毒品罪？原判決未說明何以
上訴人所為不構成販賣第一、二級毒品罪，復未說明經由何項調
查及有何證據，堪認上訴人非以營利之意圖而購入前揭毒品，嗣
因無法支付施用毒品費用而起意販賣圖利，逕論上訴人以意圖販
賣而持有第一級毒品罪，其查證未盡且理由欠備，遽行判決，尚
有未合。(三)、採用情況證據認定犯罪事實，須其情況與待證事實
有必然結合之關係，始得為之，如欠缺此必然結合之關係，其情
況猶有顯現其他事實之可能者，據以推定犯罪事實，即非法之所
許。原判決認定上訴人有意圖販賣而持有第一級毒品犯行，係以
上訴人每月收入二萬餘元，卻一次購入須花費一個半月之薪資，
屯積其二個月之施用毒品量，顯不合社會常情；上訴人苟非意圖
販賣而係單純供自己施用，前揭扣案毒品數量非少，其購入後不
將之匿藏隱密處以防為警查獲，並防家中父母妻小知悉，而將大
量毒品攜帶在身上，有違事理；上訴人為警自其身上查扣之毒品
，其中有十三包海洛因均重（毛重）０點四公克，明顯係其將分
裝完竣海洛因欲伺機出售；在上訴人身上另查扣得分裝袋十個，
如非供上訴人隨時伺機分裝出售之用，焉有隨身攜帶十個分裝袋
在身上之理（原判決理由欄二、(五)、至），為其主要論據。
然施用毒品者因各種因素，而花費一個半月之薪資，一次購入二
個月之施用毒品量，及將所購得之毒品攜帶於身上，或身上攜帶
數量非多之分裝袋等情，於事理上是否絕無可能，非無疑義。又
依原判決事實欄之認定記載，上訴人向綽號「阿宏」者所購入者
，係已分裝完成之海洛因及安非他命，如何得據以認定上訴人有
分裝毒品欲伺機出售之犯行。原判決未說明經由何項調查及有何
證據，堪認上訴人確有意圖販賣而持有第一級毒品之犯行，遽以
上開推測理想之詞為不利上訴人之論斷，難昭折服。上訴意旨指
摘原判決不當，尚非全無理由。按第三審法院應以第二審判決所
確認之事實為判決基礎，刑事訴訟法第三百九十四條第一項前段
定有明文。原判決上述之違背法令，影響於事實之確定，本院無
可據以為裁判，應將原判決撤銷，發回原審法院更為審判。
據上論結，應依刑事訴訟法第三百九十七條、第四百零一條，判
決如主文。
中　　華　　民　　國　九十四　年　　六　　月　　九　　日
                      最高法院刑事第二庭
                          審判長法官  董　明　霈
                                法官  林　茂　雄
                                法官  張　祺　祥
                                法官  呂　永　福
                                法官  吳　三　龍
      本件正本證明與原本無異
                                      書  記  官
中　　華　　民　　國　九十四　年　　六　　月　 十六 　日
                                                  Ａ
